臺北高等行政法院判決　　　　　　　　　　　　　　　九十年度訴字第一七○四號
　　原　　　告　台北縣政府
　　代　表　人　甲○○縣長）.
　　被　　　告　乙○○
右當事人間因公法上不當得利事件，本院判決如左：
    主  文
原告之訴駁回。
訴訟費用由原告負擔。
    事  實
一、事實概要：
  Ａ、緣原告因辦理省道台十五線0k＋000～6k＋626段道路拓寬工程，拆遷被告所有
      坐落用地內之建築物，前經原告核定應核發補償費，並經公告確定後發放補償
      費並拆遷完畢。
  Ｂ、惟因案外人謝崇德、謝元富不服原告機關核定之補償費，提起訴願，原告乃先
      後三次予以複估，惟歷次查估及複估結果，所估補償費均不相同，嗣經送台北
      縣地價評議委員會暨標準地價評議委員會評議，決議以最後一次之複估金額為
      準。原告乃以民國（下同）八十五年一月十二日（起訴狀誤載為十一日）以八
      五北府工土字第七八一○號函通知被告於八十五年二月二十九日前返還溢放之
      補償費新台幣（下同）二九二、八三○元。
二、兩造聲明：
  Ａ、原告聲明求為判決：
    １、被告應給付原告二九二、八三○元，及自訴狀送達之翌日起至清償日止，按
        年息百分之五計算之利息。
    ２、訴訟費用由被告負擔。
  Ｂ、被告未為聲明。
三、兩造之主張：
  Ａ、原告主張之理由：
    １、緣被告所有坐落省道台十五線0k＋000～6k＋626段道路拓寬工程用地內之建
        築物補償費，經復查核算後與原發放補償金額不合，其溢放補償費二九二、
        八三○元，原告曾於八十五年一月十二日以八五北府工土字第七八一○號函
        ，請被告在八十五年二月二十九日前退繳至台灣土地銀行士林分行補償費發
        放專戶內，匯款專戶「台灣土地銀行士林分行，台十五線0k＋000～6k＋626
        段拓寬道路補償費專戶○○九─○○一─一○二○二─五」地址：台北市○
        ○○路○段六八九號（並加註業主姓名），惟詎迄今未償還。
    ２、有關補償費業補提台北縣地價評議委員會暨標準地價評議委員會八十九年第
        二次會議（八十九年三月十六日）討論且決議：「1.補償標準維持徵收當時
        本縣興建公共設施拆遷合法建物補償辦法辦理補償。2.本案所查估建築物構
        造及面積內容與金額由查估單位認定並負查估責任。3.以第三次複估金額為
        建築物補償標準。」並報經內政部八十九年四月二十一日台（八九）內地字
        第八九○五七七七號函同意備查；因被告已領金額大於第三次複估金額，即
        產生溢領金額情形，並至今未返還溢領金額部分，其無法律上之原因，而受
        利益致他人受損害，故依據不當得利返還請求權，請求被告返還該金額，請
        判決如原告訴之聲明。
  Ｂ、被告主張之理由：
      被告經通知答辯，未合法送達，亦未提出任何書狀為聲明或陳述。
    理  由
一、按行政處分，係指行政機關就公法上具體事件所為之決定或其他公權力措施而對
    外直接發生法律效果之單方行政行為。違法行政處分於法定救濟期間經過後，原
    處分機關得依職權為全部或一部之撤銷。授予利益之行政處分，其內容係提供一
    次或連續之金錢或可分物之給付者，經撤銷、廢止或條件成就而有溯及既往失效
    之情形時，受益人應返還因該處分所受領之給付，行政程序法第九十二條第一項
    、第一百十七條前段、第一百二十七條第一項前段分別定有明文。又按義務人依
    法令或本於法令之行政處分，負有公法上金錢給付義務，其處分書或裁定書定有
    履行期間或有法定履行期間者，主管機關得逕移行政執行處就義務人之財產強制
    執行之，行政執行法第十一條第一項第一款亦定有明文。
二、本件原告因辦理省道台十五線0k＋000～6k＋626段道路拓寬工程，拆遷被告所有
    坐落用地內之建築物，前經原告核定應核發補償費，經公告確定後發放並拆遷完
    畢。惟因案外人謝崇德、謝元富不服原告機關核定之補償費，提起訴願，原告乃
    先後三次予以複估，惟歷次查估及複估結果，所估補償費均不相同，嗣經送台北
    縣地價評議委員會暨標準地價評議委員會評議，決議以最後一次之複估金額為準
    ，原告乃以八十五年一月十二日以八五北府工土字第七八一○號函通知被告於八
    十五年二月二十九日前返還溢放之補償費二九二、八三○元。
三、依上說明，被告八十五年一月十二日八五北府工土字第七八一○號函即係原告職
    權撤銷原處分之一部，並因該經撤銷之部分已溯及既往失其效力，被告因而負有
    返還溢領部分之保險給付之義務，故該函明變更之意旨及命其於一定期限內如
    數返還，其係基於職權及主觀的效果意思，就公法上具體事件所為之決定，而對
    外直接發生法律效果之單方意思表示，構成依法令所為之行政處分，具有下命處
    分之性質。
四、被告因上開處分而負有公法上金錢給付義務，且處分書本身又定有履行期間，被
    告既逾期未履行，依首揭說明，原告即得逕移行政執行處強制執行，自無庸向高
    等行政法院另行提起給付之訴。至於遲延利息之請求部分，雖然上開通知函未一
    併命被告給付，但依行政程序法第一百二十七條第二項準用民法第一百八十二條
    第二項之規定，利息本屬不當得利返還之範圍，原告可另以行政處分命被告給付
    ，亦無向本院起訴之必要。否則如認原告須起訴取得給付判決，始得強制執行，
    無異否定行政處分之執行力，有違行政訴訟法第一百十六條第一項、訴願法第九
    十三條第一項及行政執行法第四條第一項之規定。
五、上開通知函的性質為下命性質行政處分，雖屬無疑，惟原告機關作成該處分之行
    政程序與處分本身之理由構成，尚有不完足周延之處，本院認為仍有附帶加以指
    明，以供原告在往後類似案例參考之必要：
  Ａ、按行政程序法係八十八年二月二日公布，而自九十年一月一日起施行，雖早於
      系爭處分作成之日期，但該法所揭櫫而予以明文化的行政法上一般原理原則，
      基於憲法上法治國原則之要求，以及保障人民基本權之意旨，對於行政程序法
      公布施行前之行政行為仍有適用，而非必須待該法正式施行相關法律原則始對
      行政機關產生拘束力，在此合先敘明。
  Ｂ、依行政程序法第九條，行政機關就該管行政程序，應於當事人有利及不利之情
      形，一律注意。又依該法第一百十七條，行政機關職權撤銷違法行政處分時，
      必須遵守信賴保護原則，衡量人民對原違法處分之信賴利益及撤銷所欲維護之
      公益（該條第二款），倘因公益大於人民的信賴利益而仍決定撤銷時，對於人
      民因信賴該處分致受財產上之損失，亦應給予合理補償（該法第一百二十條第
      一項參照）。
  Ｃ、本案即屬此處「撤銷違法授益行政處分」之情形，故原告就將來類似案件如另
      以行政處分重新命人民繳還溢額受領之補償費時，處分內容自應敘明人民信賴
      原處分之利益，與撤銷原處分、追繳溢領款項所欲實現之公益的利益內容，原
      告機關對於諸此相關利益衡量的過程及結果，倘原告機關仍決定撤銷，更須說
      明人民是否因授益處分撤銷而產生損害，以及是否加以補償等事項，該處分的
      理由構成始可謂周延。
六、最後，本院裁判見解向來堅持，行政的本質係講究主動、積極與效率，於法律許
    可之多種作為方式中，行政機關基於行政效率之考慮，及自我實現行政目的之職
    能，有義務選擇最有效能之行政作為手段，以達成其施政目標。而行政法院存在
    之目的，主要係提供人民於其權利受侵害時救濟之管道，而非代替行政機關為行
    政處分。如行政機關放棄自身之行政作為手段，或自認其命人民為財產上給付之
    表示，非屬行政處分，而訴諸法院判決之強制作用來完成其自身應負之行政任務，
    即難謂在行政訴訟制度上具有權利保護之必要性。何況被告對於上開處分本得提
    起行政救濟，如又認原告得另提起返還公法上不當得利之給付訴訟，程序上將可
    能造成同一爭議重複進行行政爭訟，應如何審判及裁判歧異之困擾。故原告起訴
    請求返還本件公法上不當得利及其利息，其訴欠缺權利保護必要，在法律上顯無
    理由，爰不經言詞辯論，逕以判決駁回之。
據上論結，本件原告之訴為無理由，爰依行政訴訟法第一百零七條第三項、第九十八
條第三項前段，判決如主文。
中　　華　　民　　國　　　九十一　　年　　　一　　　　月　　　十八　　　日
                                  臺北高等行政法院  第五庭
                                            審判長  法  官　姜素娥
      　　　　　　　　　　　　　　　　　　　　      法　官　林文舟
      　　　　　　　　　　　　　　　　　　　　      法　官　帥嘉寶
右為正本係照原本作成。
如不服本判決，應於送達後二十日內，向本院提出上訴狀並表明上訴理由，如於本判
決宣示後送達前提起上訴者，應於判決送達後二十日內補提上訴理由書（須按他造人
數附繕本）。
中　　華　　民　　國　　　九十一　　年　　　一　　　　月　　　十八　　　日
                                                    書記官　林麗美
